臺灣高雄地方法院刑事裁定　　　　　　　94年度簡字第2614號
聲　請　人　臺灣高雄地方法院檢察署檢察官
被　　　告　甲○○
上列被告因詐欺案件，經檢察官聲請以簡易判決處刑（93年度偵
字第17292 號），本院裁定如下：
    主  文
聲請人應於本裁定送達後拾日內補正被告甲○○之犯罪事實及
證據並指出證明之方法。
    理  由
一、按提起公訴，應於起訴書內記載犯罪事實及證據並所犯法條
    ，刑事訴訟法第264 條第2 項第2 款定有明文，此乃法定必
    備之程式。而關於「犯罪事實」應如何記載，法律雖無明文
    規定，惟因其起訴事實即為法院審判之範圍（刑事訴訟法第
    268 條參照），並為被告防禦準備之範圍，故其記載內容必
    須「足以表明其起訴範圍」，使法院得以確定審理範圍，並
    使被告知悉係因何犯罪事實被提起公訴而為防禦之準備，始
    為完備。因此，如起訴書關於「犯罪事實」之記載不足以表
    明起訴範圍時，即係於法定必備程式有所欠缺。又按檢察官
    就被告犯罪事實，應負舉證責任，並指出證明之方法；法院
    於第一次審判期日前，認為檢察官指出之證明方法顯不足認
    定被告有成立犯罪之可能時，應以裁定定期通知檢察官補正
    ；逾期未補正者，得以裁定駁回起訴，刑事訴訟法第264 條
    第1 項第2 款及第161 條第1 項、第2 項分別定有明文。次
    按為貫徹無罪推定原則，檢察官對於被告之犯罪事實，應負
    實質舉證責任；刑事訴訟法修正後第161 條第1 項規定「檢
    察官就被告犯罪事實，應負舉證責任，並指出證明之方法」
    ，明訂檢察官舉證責任之內涵，除應盡「提出證據」之形式
    舉證責任（參照本法修正前增訂第163 條之立法理由謂「如
    認檢察官有舉證責任，但其舉證，仍以使法院得有合理的可
    疑之程度為已足，如檢察官提出之證據，已足使法院得有合
    理的可疑，其形式的舉證責任已盡…」）外，尚應「指出其
    證明之方法」，用以說服法院，使法官「確信」被告犯罪構
    成事實之存在，此「指出其證明之方法」，應包括指出調查
    之途徑，與待證事實之關聯及證據之證明力等事項；同條第
     2、3 、4 項，乃新增法院對起訴之審查機制及裁定駁回起
    訴之效力，以有效督促檢察官善盡實質舉證責任，藉免濫行
    起訴，最高法院91年度第4 次刑庭會議決議亦著有明文。此
    於檢察官聲請簡易判決處刑時，應亦有其適用。
二、經查：
(一)、有關犯罪事實部分：
(1)、聲請簡易判決處刑之犯罪事實欄記載「甲○○意圖為自己不
    法所有，以招募民間互助會之方式，由其擔任如附表一所示
    互助會之會首，使謝孫碧姬、陳顏信、鄭李秀鑾、蔡顏賢美
    、侯水木、黃榮老、王金田七人陷於錯誤，分別參加如附表
    一所示互助會，並繳交會頭錢及數期活會會款」等語，則被
    告甲○○使用「何等之詐術」使告訴人謝孫碧姬、陳顏信、
    鄭李秀鑾、蔡顏賢美、侯水木、黃榮老、王金田七人陷於錯
    誤，而願意加入該互助會？或被告此時尚未開始使用詐術？
    告訴人謝孫碧姬等七人陷於錯誤後，於「何時、何地」繳交
    會頭錢？又所謂告訴人謝孫碧姬等七人繳交之「數期」活會
    會款，究係「多少期」活會會款？時間各為何？告訴人謝孫
    碧姬等七人受騙後，繳交會頭錢、數期活會會款，被告是否
    涉犯連續詐欺犯行？犯罪事實中均未記載，本院無從特定審
    理範圍。
(2)、聲請簡易判決處刑書之犯罪事實欄記載「再於無人投標之際
    ，向會員佯稱已有人得標，而由其子女黃秀芬、黃珍誠（另
    為不起訴處分）繼續向謝孫碧姬等七人收取活會會款，嗣經
    謝孫碧姬等七人因繳交如附表二所示會款後，仍遲未收到活
    會會款」等語，則被告向告訴人等佯稱已有人得標，係於附
    表一所示5 個合會中之那一個合會的那一期，向告訴人等佯
    稱已有人得標（此部分告訴人於警、偵訊中，亦均未具體指
    出，聲請人亦應補正該部分之相關證據）？又告訴人謝孫碧
    姬等七人既向被告繳交「活會會款」，為何告訴人謝孫碧姬
    等七人又仍遲未收到「活會會款」？聲請人所指為何，亦有
    確定之必要。
(二)、有關犯罪證據部分：
(1)、聲請簡易判決處刑書之證據並所犯法條欄中記載：「訊據被
    告甲○○固坦承告訴人等參加以其為首如附表一所示之互助
    會，惟矢口否認有何詐欺等犯行，辯稱：如果該會沒人投標
    ，伊就會先標起來，因為會員只會問得標金額，都沒有問是
    誰標走的，所以伊也沒有說，伊沒有要詐騙活會會員會款的
    意思云云。然查，經本署訊問告訴人陳顏信供稱：每次標會
    ，被告都說是別人託標，問她何人標走，她都說那個人你不
    認識等語，核與證人即合會會員王金田、鄭李秀鑾、孫謝碧
    姬證述相符。再者，被告既為合會會首，按合會民間慣例，
    會首僅能收取第一期會款，倘遇無人投標之情形，亦應宣布
    流標，如遇會員倒會情形，本應循法律途徑解決，而被告於
    本署93年10月14日訊問時，自承於收取第1 期會款，在無人
    投標之際，又擅自標下數會會款，挪作他會應補足給其他會
    員之會款，是被告對告訴人等隱瞞該情，即有意圖為自己不
    法所有之詐欺犯意，其詐欺取財犯行堪與認定」等語。
(2)、依聲請人所載之證據以觀，本件被告否認犯行，惟依告訴人
    陳顏信之指訴及證人王金田、鄭李秀鑾、孫謝碧姬之證述，
    作為論罪之依據。然聲請人所謂之「證人」王金田、鄭李秀
    鑾、孫謝碧姬，其等於偵查中，均未具結以證人身分接受訊
    問，故核其等於偵查中陳述之性質，應與告訴人陳顏信同，
    僅具有告訴人指訴之地位，而告訴人本即欲使被告入罪，不
    得僅依告訴人之指訴，逕認被告之犯罪事實。綜此，本件聲
    請人所舉之證據，僅有告訴人陳顏信、王金田、鄭李秀鑾、
    孫謝碧姬之指訴，應有未足，應予補正其他證據。
(3)、聲請人認被告詐騙之金額為1,263 萬元（即告訴人謝孫碧姬
    等七人分別繳交如附表二所示之會款）之依據，為臺灣高雄
    地方法院檢察署電話紀錄單（偵字卷第43頁），即由書記官
    撥打電話詢問告訴人謝孫碧姬等七人後所製作，惟該電話紀
    錄單所載之通話時間均為「94年1 月20日，4 ：30PM」，而
    書記官如何於同一時間撥打電話予告訴人等七人，已有可疑
    ？且該電話紀錄單是否得為證據，亦非無疑？是聲請人應補
    正認定被告詐騙金額之證據方法。
(4)、告訴人李秀鑾於偵查中指訴稱：「他（被告）有收死會的錢
    來分」等語（見他字卷第55頁），被告亦辯稱：「有些死會
    的人不交錢」等語，足見本件合會中可能有其他會員已實際
    得標並取得會款，而非全由被告佯稱得標，則告訴人孫謝碧
    姬等七名活會會員所曾繳交之活會會款中，應有部分已經被
    告轉交予實際得標人，不得全部作為被告詐騙所得之款項，
    而該等款項為何？聲請人未自告訴人孫謝碧姬等七人主張之
    全部已繳活會會款中予以扣除，亦未予以調查該部分款項之
    實際數額及提出證明之方法，聲請人亦有補正之必要。
三、綜上所述，聲請簡易判決處刑書所載之犯罪事實，並不明確
    ，本院無從特定審理範圍，且聲請人所舉之證據，僅有告訴
    人之指訴，亦不足認定被告之犯罪行為，聲請人未盡實質舉
    證責任，依首揭法律規定及最高法院決議說明意旨，聲請人
    自須儘速補正犯罪事實、相關證據資料及指出證明方法，爰
    裁定補正期間為30日，以利訴訟之終結。
四、據上論斷，依刑事訴訟法第161 條第2項，裁定如主文。
中　　華　　民　　國　　94　　年　　7 　　月　　15　　日
                  高雄簡易庭  法　官  曾鴻文
以上正本證明與原本無異。
不得抗告。
中　　華　　民　　國　　94　　年　　7 　　月　　15　　日
　　　　　　　　　　　　　　　書記官  王高山
